臺灣臺北地方法院刑事判決　　　　　　　 100年度易字第82號
公　訴　人　臺灣臺北地方法院檢察署檢察官
被　　　告　方東龍
上列被告因侵占案件，經檢察官提起公訴（99年度偵續字第834
號），本院判決如下：
    主  文
方東龍無罪。
    理  由
一、公訴意旨以：被告方東龍、告訴人吳宗曄於民國98年9 月3
    日，與游若溱（已死亡）共同出資設立址設臺北市○○區○
    ○街200 號6 樓陶然茶業有限公司（下稱陶然茶葉公司），
    並於同年9 月10日，由告訴人以貸款設定動產抵押方式購買
    車牌號碼9919-VB 號自用小客車1 輛（下稱系爭車輛），供
    被告公務使用，惟嗣後被告與告訴人因故產生糾紛，告訴人
    即要求被告返還上開車輛，詎被告意圖為自己不法之所有，
    並基於侵占之犯意，於98年10、11月間，將告訴人所有，原
    暫借被告使用之上開自小客車，駛離臺北市○○區○○街20
    0 號公司處所，並駕駛至宜蘭、新莊、三重、松山各地，而
    將該車變易持有為所有之意，留供為己作為代步之用。嗣告
    訴人多次電請被告返還車輛，並於98年12月1 日寄發存證信
    函至被告新北市○○區○○街180 號1 樓之地址，被告仍置
    之不理，並避不見面，且自98年12月起，告訴人屢屢收到被
    告使用該車之違規舉發單及停車費未繳之催繳通知，始悉上
    情。因認被告涉犯刑法第335 條第1 項之侵占罪嫌等語。
二、按被告未經審判證明有罪確定前，推定其為無罪；犯罪事實
    ，應依證據認定之，無證據不得認定犯罪事實。又不能證明
    被告犯罪者，應諭知無罪之判決，刑事訴訟法第154 條、第
    301 條第1 項分別定有明文。次按，認定犯罪事實所憑之證
    據，雖不以直接證據為限，間接證據亦包括在內，然而無論
    直接證據或間接證據，其為訴訟上之證明，須於通常一般人
    均不致有所懷疑，而得確信其為真實之程度者，始得據為有
    罪之認定，倘其證明尚未達到此一程度，而有合理之懷疑存
    在時，即難遽採為不利被告之認定，最高法院76年臺上字第
    4986號著有判例。又依刑事訴訟法第161 條第1 項規定，檢
    察官就被告犯罪事實，應負舉證責任，並指出證明之方法。
    因此，檢察官對於起訴之犯罪事實，應負提出證據及說服之
    實質舉證責任。倘其所提出之證據，不足為被告有罪之積極
    證明，或其指出證明之方法，無從說服法院以形成被告有罪
    之心證，基於無罪推定之原則，自應為被告無罪判決之諭知
    ，最高法院92年臺上字第128 號判例亦闡釋甚明。
三、程序方面
    按被告以外之人於審判外之言詞或書面陳述，除法律有規定
    者外，不得作為證據，刑事訴訟法第159 條第1 項定有明文
    。又被告以外之人於審判外之陳述，雖不符前4 條之規定，
    而經當事人於審判程序同意作為證據，法院審酌該言詞陳述
    或書面陳述作成時之情況，認為適當者，亦得為證據。當事
    人、代理人或辯護人於法院調查證據時，知有第159 條第1
    項不得為證據之情形，而未於言詞辯論終結前聲明異議者，
    視為有前項之同意，刑事訴訟法第159 條之5 亦定有明文。
    本件告訴人於警詢、檢察事務官詢問時及檢察官訊問時、證
    人邵大鵬於偵查中之陳述，均為被告以外之人於審判外之言
    詞陳述，而檢察官及被告就上開言詞及書面陳述，未於本院
    審理過程中聲明異議，本院並審酌前開陳述作成時之情況正
    常，所取得過程並無瑕疵，且與本案相關之待證事實具有關
    連性，認適當作為證據，依前開刑事訴訟法第159 條之5 之
    規定，認上開陳述均應具有證據能力。
四、本件公訴人認被告涉犯上開罪嫌，無非以證人即告訴人於警
    詢、偵查及本院審理時之證述、證人即連年發汽車公司總經
    理邵大鵬於偵查中證述、證人王浩任（原名王家俊，下稱王
    浩任）於審理時之證述以證明系爭車輛為告訴人購買借予被
    告使用；並有汽車買賣合約書、陶然公司股東會議紀錄及簡
    易式損益表、系爭車輛燃料使用費繳納通知書暨使用牌照稅
    繳款書、郵政劃撥儲金存款收據、匯豐汽車公司陳報狀暨客
    戶繳款紀錄，證明系爭車輛之貸款、稅費、違規罰緩，絕大
    部分由告訴人繳納，且陶然茶葉公司之損益表內容並無記載
    該車輛貸款為告訴人出資額一部分之事實。惟訊據被告堅決
    否認有何侵占犯行，辯稱：伊與告訴人合夥開公司，原本是
    要以陶然茶葉公司名義購買系爭車輛使用，但因車行說陶然
    茶葉公司才剛成立，無法貸款，而伊信用不好也無法貸款購
    車，游若溱又沒駕照，才以告訴人名義買，登記在告訴人的
    名下，因伊給告訴人百分之五十股份，但告訴人只有出資13
    萬元，所以由告訴人先繳系爭車輛貸款，等公司賺錢時，公
    司再將貸款繳清，並將車子過戶到公司名下等語。
五、經查：
  (一)告訴人固於警詢時證稱：伊於98年9 月間曾辦理貸款，以自
    有資金取得自小客車9919-VB 號之所有權，於陶然茶葉公司
    成立之初，伊因考量兩造剛發展之友好合作關係，遂基於使
    用借貸關係，同意將系爭車輛交與方東龍及游若溱共同使用
    ，惟兩造交惡後，伊已向方東龍行使民法第470 條借用物返
    還請求權，否則亦應出資向伊價購，詎渠等相應不理，嗣後
    更變本加厲，發函誆稱該車係屬陶然茶葉公司所有，而借名
    登記於伊名下，並要求伊辦理過戶；且於偵查中證稱：當時
    本來就有買車的打算，因為方東龍說公司需要用車所以才將
    車輛借給公司使用，公司由方東龍使用與客戶聯繫跑區業務
    ，進出貨，系爭車輛貸款都是伊繳的，伊以郵局郵政劃撥的
    方式繳納；及於審理時證稱：他們沒有辦法用自己的名義購
    車，公司也需要車，股東內只有伊有辦法用伊名義購車，當
    時因為伊自己也沒有車，所以就先買一輛車，暫時借給公司
    使用，就當作公司或是伊自己要出去跑業務時使用，十月份
    與方東龍去一趟大陸之後，伊發現方東龍對伊所說的都是謊
    言，所以伊覺得伊應該要退出這間公司，所以伊當然要把伊
    借給公司的車拿回來，伊就跟方東龍、游若溱說車子要還給
    伊，後來都沒有結果，他們也沒有還的意思。在開股東會之
    前（即98年11月27日），伊已經想要退出公司的經營。系爭
    車輛的貸款，貸款紀錄上只要是郵局、ATM 的都是伊繳的等
    語在卷（99年度他字第1959號卷第76頁、第117 頁、第118
    頁、本院卷第60頁至第62頁反面），核與被告供稱告訴人貸
    款購買系爭車輛交予陶然公司使用一情相符，且系爭車輛確
    為告訴人於98年9 月10日以其名義向連年發汽車有限公司購
    買，此有98年9 月10日汽車買賣合約書、汽（機）車過戶申
    請登記書，98年1 月6 日、同年12月1 日、同年月10日、99
    年1 月11日郵政劃撥儲金存款收據、匯豐汽車股份有限公司
    99年7 月13日陳報狀所附之貸款申請書、貸款借據暨動產抵
    押契約書、動產擔保交易登記證明書、繳款紀錄附卷可稽（
    99年度他字第1959號卷第8 頁、第9 頁、第40頁、第41頁至
    第43頁、99年度偵字第16368 號卷第8 頁至第12頁），足見
    系爭車輛確以告訴人名義購買後交由被告使用，且截至匯豐
    汽車股份有限公司函覆之99年7 月止，各期貸款均有繳納等
    情，固可認定。然陶然公司之資本額為300 萬元，告訴人與
    游若溱之出資額各為150 萬元，各有二分之一之股份，有陶
    然公司設立登記表存卷可參，告訴人實際提出之資金卻僅有
    13萬元，此經告訴人於警詢、偵查及本院審理時證述屬實（
    99年度他字第1959號卷第74頁、第116 頁、本院卷第59頁反
    面），是以告訴人所出資金尚不足登記出資額部分，是否與
    被告約明因陶然茶葉公司所需購買之車輛，先以告訴人名義
    貸款購買，亦即是否告訴人除現金13萬元以外，尚有以現金
    以外財產即系爭車輛作為出資供陶然茶葉公司使用，及被告
    有無於98年12月1 日起，將系爭車輛侵占入己，即為本件爭
    執重點。
  (二)證人王浩仁雖於本院審理時證稱其未曾與告訴人談論系爭車
    輛之使用權屬等語，惟證人王浩任至遲於98年11月27日股東
    會前就已經自被告處知道系爭車輛係由告訴人名義貸款購買
    ，由公司使用，且告訴人與被告交惡後，告訴人要退出陶然
    茶葉公司之經營，要求被告交還系爭車輛等情，亦證稱：伊
    有投資5 萬元當陶然茶葉公司的隱名股東，方東龍跟伊說一
    半的股權是吳宗曄，但是這一部分吳宗曄並沒有出到資金，
    就是讓吳宗曄插乾股二分之一，車子的部分就以吳宗曄的名
    義購買，並由吳宗曄繳貸款，車子歸公司所有，車子的部分
    是大約98年底99年初伊到臺北來，方東龍開車來接伊，跟伊
    說這輛車是公司的車，伊才知道是這輛車。98年11月27日那
    次股東會吳宗曄傳簡訊給伊說他在加班沒有辦法參加，當時
    吳宗曄已經與方東龍交惡，吳宗曄到底是否還要公司的股權
    ，如果不要的話，公司要回收回來，車子的部分要請他回來
    討論如何將車子還給吳宗曄，至於有何方案，伊就不清楚，
    因為當初這輛車子是以吳宗曄的名義買給公司使用，後來吳
    宗曄與公司交惡，吳宗曄也不願意這輛車繼續給公司使用，
    當時吳宗曄傳簡訊告訴伊說車子要怎麼處理，是錢要付給吳
    宗曄或是怎麼處理，就是把吳宗曄所繳的車款給吳宗曄車子
    再過戶到公司的名下，因為吳宗曄與方東龍已經交惡，方東
    龍聯絡吳宗曄，吳宗曄也沒有出席，所以雖然吳宗曄沒有出
    席，還是照樣討論。吳宗曄曾有向伊表示過要退出這個經營
    團隊等語在卷（本院卷第53頁、第53頁反面、第54頁、第55
    頁、第55頁反面、第56頁）。而當初系爭車輛未以陶然茶葉
    公司、游若溱或被告名義購買之原因，係因公司剛成立，如
    要貸款購買系爭車輛無法以陶然茶葉公司名義購買，且游若
    溱沒有駕照不能分期購買，及被告債信不良無法辦理貸款，
    此經被告供述在卷，核與連年發汽車有限公司總經理邵大鵬
    證稱：新公司剛成立，有可能因為資本額的不足或是營業項
    目非銀行所喜好，銀行認為有風險下，就不容易撥款，在這
    種情形下，我們就會建議客戶用個人名義來購買車輛，因為
    個人名義購買還要提供擔保，所以比較容易被接受等語相符
    （99年度偵續字第834 號卷第171 頁），且被告前於97年間
    向合作金庫銀行羅東分行辦理房屋貸款1,000 萬元、向臺灣
    中小企業銀行羅東分行辦理信用貸款500 萬元，上開2 家銀
    行貸款分別自97年5 月起、98年1 月起列為催收款項，並自
    98年10月起轉為呆帳，此有財團法人金融聯合徵信中心100
    年4 月25日金徵（業）字第10000004459 號函附卷可稽（本
    院卷第31頁至第36頁），足見被告上開辯稱未以陶然茶葉公
    司或被告名義購買系爭車輛之原因，洵非無據。參以告訴人
    迭於警詢、偵查及審理時證稱其係於98年8 月經由被告告知
    有意從事茶葉經銷事業，並介紹游若溱與其認識，遂投資陶
    然茶葉公司13萬元，由被告及游若溱負責設立陶然茶葉公司
    並執行實際業務，並推由游若溱擔任陶然茶葉公司董事，其
    僅為出名股東等語明確（99年度他字第1959號卷第74頁、第
    116 頁、本院卷第59頁反面），衡情告訴人與游若溱係因投
    資陶然茶葉公司方才認識，彼此並無深厚交情，而一般擔任
    貸款保證人均為債務人之配偶或至親好友，倘債務人不履行
    債務時，將由保證人代負履行責任，然本件告訴人貸款購買
    系爭車輛卻係由游若溱擔任保證人，此有上開貸款申請書、
    貸款借據暨動產抵押契約書在卷可憑，若非系爭車輛自始即
    為陶然茶葉公司欲購買使用，然因無法以陶然茶葉公司名義
    貸款，被告信用又不佳，因而推由告訴人出名貸款購買系爭
    車輛，由游若溱擔任保證人，游若溱豈會願意承擔遭銀行追
    討債務之潛在風險，貿然同意擔任系爭車輛貸款之保證人？
    因認告訴人指訴系爭車輛係為其所出資購得，暫借予陶然公
    司使用云云，顯與常情不符，則告訴人貸款購買系爭車輛，
    其目的是否為自己所有，容有可疑。
  (三)況陶然茶葉公司於98年11月27日19時30分在臺北市○○○路
    ○段236 之1 號3 樓伯朗咖啡店內開股東會，除有游若溱出
    席外，並有王浩任、范國華、劉曼怡列席，於該次股東會中
    ，就系爭車輛如何處理做成第四點決定，內容為「四、車籍
    資料事宜：(3)有一張讓渡書面，會雙掛號寄發給吳宗曄股東
    。(4)並決定經吳宗曄股東讓渡後，由公司取得該車。」，且
    有以陶然公司名義製作、未經告訴人簽署之內容為「本人吳
    宗曄同意將所持有之三菱車子一部（車號：9919-VB ）之所
    有權全部轉讓予陶然茶葉有限公司，恐口說無憑，特此立據
    」讓渡書，有上開陶然公司股東會議紀錄、讓渡書、陶然公
    司股東會簽到表存卷可查（99年度他字第1959號卷第12頁、
    第15頁、第17頁），衡情系爭車輛若只是告訴人自己貸款購
    買後同意借給被告及游若溱個人使用，而非約定先由告訴人
    貸款購買作為出資供陶然茶葉公司使用，縱使告訴人欲退出
    陶然茶葉公司之經營，游若溱、王浩任等人又何須在股東會
    上討論系爭車輛應如何處理，並在系爭車輛貸款尚未繳清前
    ，要求告訴人過戶予陶然茶葉公司，由陶然茶葉公司繼續繳
    交系爭車輛貸款？
  (四)又系爭車輛貸款於98年12月8 日、99年1 月7 日、99年2 月
    12日繳付之分期款係由游若溱繳納，此經被告供述在卷，核
    與告訴人證述上開3 次分期款非告訴人所繳一節相符（99年
    度他字第1959號卷第61頁、第118 頁、本院卷第61頁反面）
    ，衡情告訴人自表示其欲退出陶然公司經營，且就系爭車輛
    誰屬之糾紛已經提到98年11月27日之陶然茶葉公司股東會討
    論，被告如有意在將來可能提起之訴訟中製造對自己有利之
    證據，以使司法機關認為系爭車輛為陶然茶葉公司出資購買
    ，僅係利用告訴人名義辦理貸款，自應自告訴人表示欲退出
    陶然公司之經營起，按期支付系爭車輛之各期貸款，然被告
    僅與游若溱繳付上開3 期貸款一事為真，足見被告辯稱系爭
    車輛貸款是因告訴人僅有出資13萬元，才以告訴人名義貸款
    購買給公司使用，俟公司開始營運賺錢後再由公司向告訴人
    購買過戶，但因銀行通知游若溱告訴人未繳貸款，為避免遭
    銀行向游若溱追討，才由被告將錢交由游若溱繳納貸款一事
    ，應非虛捏，否則被告及游若溱豈會甘心為告訴人支付上開
    3 筆款項而不向告訴人追討。再參以98年11月27日陶然茶葉
    公司股東會已討論系爭車輛如何處理，而告訴人對被告寄送
    存證信函向被告索回系爭車輛及告訴人對被告提起侵占告訴
    ，均係於上開股東會議之後，此有臺灣臺北地方法院檢察署
    收文章蓋印於99年1 月25日收文之刑事告訴狀、告訴人於98
    年12月1 日寄發之存證信函存卷可憑（99年度他字第1959號
    卷第44頁至第48頁），是被告與游若溱及其他股東確係為處
    理系爭車輛，而非因收到告訴人之存證信函或是遭告訴人提
    出告訴後，才利用召開股東會議製造系爭車輛為告訴人或陶
    然茶葉公司誰屬存有爭執之假象。再自被告曾於99年4 月17
    日發送手機簡訊給告訴人，稱「公司要取消了這台車要怎麼
    解決我買下來還是你拿回去請告知別一直不接電話事情趕快
    做個結束」等語，此有上開簡訊照片在卷可查（本院卷第78
    頁），倘系爭車輛僅是告訴人購買後暫時借給被告使用，何
    以被告會詢問告訴人是否同意由被告購買。由此觀之，告訴
    人顯然係以系爭車輛為出資，於該車購入後，由被告以陶然
    公司實際負責人之地位而使用該車，則已難認被告主觀上有
    何變易持有為所有之意思，自不能僅以告訴人片面指訴，即
    為不利被告認定之依據。
  (六)雖告訴人指稱陶然茶葉公司98年9 月3 日至同年10月10日之
    損益表上雖未將系爭車輛列在「營業費用」或「吳宗曄股東
    支付成本」欄，並非陶然茶葉公司之資產，此有簡易式損益
    表1 張在卷可憑（99年度他字第1959號卷第14頁），然當初
    雙方既然約定先由告訴人貸款購買作為股東出資，由陶然茶
    葉公司使用，將來陶然茶葉公司賺錢後再向告訴人購買過戶
    ，此經本院認定如前，則縱使損益表記載與出資情形不相符
    ，亦不能作為認定告訴人並未以系爭車輛作為出資之依據。
  (七)又被告於使用系爭車輛後，雖陸續因違反交通規則而為警方
    取締開單，卻未繳納罰款，此據告訴人提出違反道路交通管
    理事件裁決書、舉發違反道路交通管理事件通知單、臺北縣
    路邊收費停車場停車費補繳通知單等存卷可查（99年度偵續
    字第834 號卷第13頁至第32頁、第66頁至第76頁），然因車
    輛違規、繳費通知均寄送至系爭車輛登記人之地址，被告因
    未收到罰單而未繳交，尚難以被告未繳罰單，即而推論被告
    違規未繳罰款即是承認系爭車輛為告訴人所有，惡意拒不繳
    納。至告訴人指稱被告駕駛系爭車輛違反交通規則所應付之
    繳納罰款等行政罰，被告已於100 年2 月14日與告訴人達成
    調解，願由被告負責繳清，附此敘明。
六、綜上，檢察官認被告涉嫌前揭犯行所憑之證據，尚未達於通
    常一般之人均不致有所懷疑，而得確信其為真實之程度，依
    刑事訴訟制度「倘有懷疑，即從被告之利益為解釋」、「被
    告應被推定為無罪」之原則，即難據以為被告不利之認定。
    此外，復查無其他積極之證據，足資認定被告確有幫助詐欺
    取財之主觀犯意，自屬不能證明被告犯罪，依首開說明，應
    為被告無罪之諭知。
據上論斷，應依刑事訴訟法第301 條第1 項前段，判決如主文。
本案經檢察官柯木聯到庭執行職務。
中    華    民    國   100    年    6     月    2     日
                  刑事第十八庭審判長法  官  彭慶文
                                    法  官  陳思帆
                                    法  官  林芳華
以上正本證明與原本無異。
如不服本判決應於收受送達後10日內向本院提出上訴書狀，並應
敘述具體理由；其未敘述上訴理由者，應於上訴期間屆滿後20日
內向本院補提理由書（均須按他造當事人之人數附繕）「切勿逕
送上級法院」。
                                    書記官  林鈴芬
中    華    民    國   100    年    6     月    2     日